【裁判字號】    98,婚,515
【裁判日期】    981119
【裁判案由】    離婚等
【裁判全文】
臺灣臺南地方法院民事判決              98年度婚字第515號
原      告  乙○○
訴訟代理人  丙○○律師
被      告  甲○○
前當事人間請求離婚等事件，經本院於民國98年11月5日言詞辯
論終結，判決如下：
    主      文
准原告與被告離婚。
被告應給付原告新臺幣捌拾柒萬壹仟肆佰元，及自本判決確定日
起至清償日止，按週年利率百分之五計算利息。
原告其餘之訴駁回。
訴訟費用新臺幣壹萬貳仟伍佰捌拾元由被告負擔。
本判決第二項於原告以新臺幣貳拾玖萬元為被告供擔保後，得假
執行；但被告如於執行標的物拍定或變賣前，以新臺幣捌拾柒萬
壹仟肆佰元為原告預供擔保，得免為假執行。
原告其餘假執行之聲請駁回。
    事實及理由
一、原告主張：
  (一)兩造於民國84年3月13日結婚，婚後未育有子女。被告本來
    在臺南縣六甲鄉戶政事務所擔任工友，工作穩定，但卻在91
    年間自動離職，原告一再建議被告另覓正當職業，被告卻無
    意願。91年間，兩造父親均中風，92年間，因原告剛好沒工
    作，原告遂返回位於臺南縣下營鄉娘家照顧中風的父親，被
    告父親中風後，係送到嘉義榮民醫院附設護理之家，不需被
    告親手照顧，被告亦不聽原告之建議去找工作，無法提供生
    活費用，兩造因而分居至今，被告很少與原告聯絡。98年初
    ，被告母親身體不好，原告於98年2月給被告新臺幣（下同
    ）10萬元，作為將來支付被告母親醫藥及安養中心費用，被
    告母親亦將銀行20萬元定存領出交被告保管，加上老農津貼
    ，足供被告母親在安養中心住上一段時間，日後不足部分，
    原告會再協助分擔。惟被告竟將上開30萬元全部捐贈給某一
    教會，影響被告母親安養及醫療財源，原告要求被告把捐款
    索回，被告卻不同意。原告因無法獨自負擔被告母親安養費
    用，且被告迄今不再工作，原告深感心灰意冷，兩造間無法
    繼續維持婚姻生活，顯已構成民法第1052條第2項難以維持
    婚姻之重大事由。
  (二)又原告婚後財產，扣除因繼承或其他無償取得之財產後為零
    ；被告現存之婚後財產有坐落臺南縣官田鄉○○○段528-16
    地號土地（地目建，面積73平方公尺，權利範圍全部），及
    其上同段1281建號建物（門牌號碼臺南縣官田鄉隆本村29鄰
    隆田1122之62號，鋼筋混凝土造，四層樓，總面積141.43平
    方公尺，權利範圍全部），係於84年10月11日以買賣為原因
    而取得所有權，原告曾分擔部分買賣價金，有權請求平均分
    配雙方剩餘財產之差額。查前開房地現在之價值，土地之公
    告現值為328,500元（計算式：公告現值每平方公尺4,500元
    ×73平方公尺＝328,500元），建物目前之價值，以每一平
    方公尺建物為一萬元計算，共為1,414,300元，該土地及建
    物之價值合計為1,742,800元。原告剩餘財產為0，被告剩餘
    財產為1,742,800元，故原告得依民法第1030條之1第1項剩
    餘財產分配請求權，請求被告給付原告雙方剩餘財產之差額
    半數即871,400元。
  (三)綜上，爰依民法第1052條第2項及第1030條之1第1項規定，
    提起本件訴訟，並聲明：准原告與被告離婚。被告應給付原
    告871,400元，暨自起訴狀繕本送達翌日起至清償日止，按
    週年利率百分之五計算利息。
二、被告抗辯：
  (一)被告於91年間從臺南縣六甲鄉戶政事務所工友職務離職後，
    曾積極尋找工作，惟因被告父親於91年間中風，母親身體又
    不好，被告需照顧父母，如果上班無法兼顧，而原告因其父
    亦中風，92年間搬回娘家居住迄今，無論被告親自去接或打
    電話催促，原告均無回家意願。
  (二)被告確實擅自將30萬元捐獻給「耕心雜誌社」傳福音，係因
    兩造父親均中風變成植物人，被告希望神可將中風噩運去除
    （被告母親亦於98年2月間中風），福氣降臨，不至遺傳。
    原告有要求被告撤銷上開捐贈，但被告認為這樣做過於冷血
    ，因此不同意。由於被告母親於98年7月間有將其名下房屋
    變賣，所得價金全數交給被告舅舅，因之被告母親之生活費
    已有著落。
  (三)被告同意原告婚後財產為零，兩造婚後有買一棟房地，現值
    是1,742,805元，被告亦不爭執，當初買房子的錢400多萬元
    ，原告有付120萬元，其餘是被告支付。
  (四)綜上，請求駁回原告之訴。
三、兩造不爭執事項：
  (一)兩造於84年3月13日結婚，婚後未育有子女，現婚姻關係仍
    存續中。
  (二)被告原在臺南縣六甲鄉戶政事務所擔任工友職務，91年間自
    行離職後，未再覓得工作。
  (三)兩造婚後原同居住原告住所，嗣被告父親於91年間中風，被
    告於92年間因協助照顧被告父親，而返回娘家居住，此後未
    再與原告同居，兩造分居迄今已逾6年。
  (四)98年2月間，被告母親中風，原告給被告10萬元當作被告父
    親醫藥費，被告母親亦將銀行定存20萬元交被告，共有30萬
    元要作為支付被告母親在安養中心之費用，被告竟擅自將之
    全數捐贈予「耕心雜誌社」作為傳播福音之用。
  (五)兩造婚後無債務，原告婚後並無剩餘財產。被告婚後剩餘財
    產為坐落臺南縣官田鄉○○○段528-16地號土地（地目建，
    面積73平方公尺，權利範圍全部），及其上同段1281建號建
    物（門牌號碼臺南縣官田鄉隆本村29鄰隆田1122之62號，鋼
    筋混凝土造，四層樓，總面積141.43平方公尺，權利範圍全
    部），查前開土地現值為328,500元（公告現值每平方公尺
    4,500元×73平方公尺＝328,500元），建物1,414,300元（
    以每平方公尺建物為一萬元計算），合計為1,742,800元。
    因之，兩造剩餘財產之差額為1,742,800元。
四、得心證之理由：
  (一)按「民法第1052條第2項所稱『有前項以外之重大事由，難
    以維持婚姻者』，係抽象的、概括的離婚事由，此乃緣於民
    國74年修正民法親屬編時，為因應實際需要，參酌各國立法
    例，導入破綻主義思想所增設。但其事由應由夫妻一方負責
    者，僅他方得請求離婚，是其所採者為消極破綻主義精神，
    非積極破綻主義。關於『難以維持婚姻之重大事由』，係以
    婚姻是否已生破綻而無回復之希望為其判斷之標準。而婚姻
    是否已生破綻無回復之希望，則應依客觀之標準，即難以維
    持婚姻之事實，是否已達於倘處於同一境況，任何人均將喪
    失維持婚姻意欲之程度而定。倘該重大事由，夫妻雙方均須
    負責時，應比較衡量雙方之有責程度，僅責任較輕之一方得
    向責任較重之他方請求離婚，如有責程度相同時，雙方均得
    請求離婚，始屬公允，是責任較重之一方應不得向責任較輕
    之他方請求離婚。」（最高法院94年度台上字第115號、第
    2059號、91年度台上字第2023號判決參照）。
  (二)原告主張在因91年間父親腦中風，被告自動離職後，未再給
    付原告生活費，原告因無工作不能生活，遂應母親要求返回
    位於臺南縣下營鄉娘家照顧父親，兩造因而分居，其間被告
    鮮少聯絡等情，核與證人即原告之母邱陳烏葉證稱：「兩造
    於84年間結婚，沒有子女，被告原本在六甲鄉戶政擔任工友
    ，91年被告離職，因為他說他夠吃，兩造婚後，原告每天加
    班幫忙繳貸款，原告在工廠工作輪三班，因為被告繼母不願
    意與兩造同住，所以才搬去新家，我有拿50萬元幫忙繳房價
    ，被告沒有再去找工作，……，在91年我先生中風，被告沒
    有工作，原告當時也沒有工作，在92年我要原告回來幫忙照
    顧我先生，我提供生活費給我女兒，被告也沒有給原告生活
    費，之後也沒有跟被告同住，被告也沒有探視、聯絡，被告
    繼母生病，原告要回去照顧，但被告繼母不願意，原告現在
    加工廠工作，我就沒有給原告生活費，原告剛回娘家時，還
    有幫被告繳勞保費，繳多久我不知道」等語相符（見本院98
    年11月5日言詞辯論筆錄），被告亦不否認同住時僅有提供
    水電瓦斯，餐費等費用則由兩造分擔，之後未工作，亦未支
    付生活費用，且不常聯絡等情，惟被告為56年12月7日出生
    ，年方34歲即無故離職，迄今亦僅41歲，正值青壯年，竟不
    積極謀事，長期無業，致無法分攤家庭生活費用，甚且連勞
    保費亦需原告母親代付，原告於上開情況下返回娘家，被告
    既未反對，堪認原告離家返回娘家居住，非無正當理由。
  (三)被告雖辯稱：91年間自動離職後，因父親中風，母親身體又
    不好，要照顧雙親，始未工作等語，然查，被告父親於中風
    後，即至嘉義無民醫院附設護理之家，由專業機構專人照護
    ，此為被告所不爭執，而被告母親身體雖有欠安，惟係98年
    2月間始惡化成中風，業為被告所自承，則91年至98年初之6
    、7年期間，被告並無要照顧父、母親作為無法外出工作之
    理由，其以此所辯，自屬無據。
  (四)再者，被告於原告返回娘家後，鮮少聯絡，兩造感情疏離，
    已如前述。98年2月間，原告知悉被告母親中風，主動支付
    10萬元醫藥費用，被告竟擅自連同被告母親定存20萬元捐贈
    予耕心雜誌社傳播福音，致被告母親之醫藥及安養費用無著
    ，經原告催促撤銷捐贈，被告得為之而拒絕辦理，被告亦不
    否認，而被告長期無業無收入，其母親中風之病症，需高額
    之醫藥費用及長時間之專業照護，被告竟在經濟不允許之下
    ，斷然將原告給付用於照顧被告母親之10萬元捐贈為宗教用
    途，經原告表示反對，被告猶不撤銷贈與，實在無理。
  (五)本院斟酌上情，認被告自91年起（被告時年34歲），以照顧
    父母身體為藉口，不積極謀事，長期無業結果，致無法分擔
    家庭生活費用，甚且連勞保費用亦要原告母親代為支付，原
    告於92年間因亦無業，返回娘家照顧中風父親，由原告母親
    支應生活費用，其間兩造甚少聯繫，未再有同居之事實，98
    年2月間，被告母親中風，原告有返家並給付10萬元作為醫
    療費用，被告竟連同被告母親定存20萬元，全數捐作宗教用
    途，經原告明示希望被告撤銷增與，將金錢取回用於照顧被
    告母親之用，被告堅不撤銷，亦不願覓職謀聲，致原告對此
    段婚姻關係心灰意冷，顯見兩造共同生活所需誠摯的互敬互
    愛之基礎不復存在，婚姻關係已生裂痕，且難認原告之過失
    較重，故原告主張依民法第1052條第2項之規定請求判決離
    婚，依法洵屬有據，應予准許。
  (六)次按，夫妻未以契約訂立夫妻財產制者，除本法另有規定外
    ，以法定財產制，為其夫妻財產制，民法第1005條定有明文
    。原告主張其兩造婚後並未訂立任何夫妻財產制契約之事實
    ，為被告所不爭。又法定財產制關係消滅時，夫或妻現存之
    婚後財產，扣除婚姻關係存續中所負債務後，如有剩餘，其
    雙方剩餘財產之差額，應平均分配；夫妻現存之婚後財產，
    其價值計算以法定財產制關係消滅時為準。但夫妻因判決而
    離婚者，以起訴時為準。亦為民法第1030條之1第1項前段、
    第1030條之4第1項所明定。本件原告請求判決離婚既已准許
    ，因此依前述規定請求分配兩造剩餘財產之差額，自有理由
    。兩造剩餘財產之差額為1,742,800元，已如前述，故原告
    可得請求之剩餘財產分配額應為871,400元（1,742,800÷2
    ＝871,400）。
  (七)「給付無確定期限者，債務人於債權人得請求給付時，經其
    催告而未為給付，自受催告時起，負遲延責任。其經債權人
    起訴而送達訴狀，或依督促程序送達支付命令，或為其他相
    類之行為者，與催告有同一之效力。」、「遲延之債務，以
    支付金錢為標的者，債權人得請求依法定利率計算之遲延利
    息。」、「應付利息之債務，其利率未經約定，亦無法律可
    據者，週年利率為百分之五。」，民法第229條第2項、第
    233條第1項前段、第203條分別定有明文。原告請求被告給
    付剩餘財產，係以支付金錢為標的，無確定期限，又未約定
    利率，故其請求之利息應自本判決確定之日起至清償日止，
    按週年利率百分之五計算，始為合理，逾此範圍之請求，並
    非有理。
  (八)綜上所述，原告主張兩造婚姻已出現重大破綻而難以維持，
    難認原告之過失較重，應可採信。從而，原告依民法第1052
    條第2項規定，請求判決離婚；另依民法第1030條之1第1項
    規定，請求給付分配剩餘財產差額503萬6,418元，及本判決
    確定日起至清償日止，按週年利率百分之五計算之遲延利息
    之範圍內，為有理由，應予准許，逾此範圍之請求，非有理
    由，應予駁回。
  (九)另本件訴訟費用為第一審裁判費12,580元（3,000＋9,580＝
    12,580），爰命由被告負擔。再原告陳明願供擔保，聲請宣
    告假執行，經核其勝訴部分，合於法律規定，爰酌定相當之
    擔保金額宣告之；其餘假執行之聲請，因該部分訴之駁回而
    失所依據，應予駁回。本院並依職權宣告被告得供擔保免為
    假執行。
五、結論：原告之訴為一部有理由，一部無理由，依民事訴訟法
    第79條、第87條第1項、第390條第1項、第392條第2項，判
    決如主文。
中    華    民    國    98    年    11    月    19    日
                      家事法庭    法  官  郭貞秀
以上正本係照原本作成。
如對本判決上訴，須於收受判決正本送達後20日內向本院提出上
訴狀，並繳納上訴費及附具繕本。
中    華    民    國    98    年    11    月    19    日
                                  書記官  鄭隆慶


司法院資訊處製作；財團法人民間司法改革基金會備份。
